最高法院刑事判決　　　　　　九十六年度台上字第四一五一號
上　訴　人　甲○○
選任辯護人　劉昌崙律師
　　　　　　陳郁仁律師
上　訴　人　乙○○
　　　　　　丙○○
上 列一 人
選任辯護人　呂光武律師
上列上訴人等因違反貪污治罪條例案件，不服台灣高等法院中華
民國九十五年五月二十九日第二審更審判決（九十四年度上更(二)
字第八三三號判決，起訴案號：台灣板橋地方法院檢察署八十四
年度偵字第四八九四、五０九七、五四六九、八六四一、五八五
七、一一八０七號），提起上訴，本院判決如下：
    主  文
原判決撤銷，發回台灣高等法院。
    理  由
原判決關於上訴人甲○○、乙○○及丙○○部分，認定上訴人等
有如原判決事實欄所載之犯行，因而撤銷第一審之科刑判決，改
判論處甲○○、乙○○共同連續依據法令從事公務之人員，對於
主管之事務，直接圖利罪刑 （甲○○處有期徒刑十年，褫奪公權
六年；乙○○處有期徒刑七年，褫奪公權四年）；論處丙○○共
同依據法令從事公務之人員，對於主管之事務，直接圖利罪刑 （
處有期徒刑一年十月，褫奪公權二年，緩刑五年）；固非無見。
惟查：（一）本件上訴人等行為後，貪污治罪條例第六條第一項
第四款之圖利罪，於九十年十一月七日修正公布，同年月九日生
效，修正後條文為：「對於主管或監督之事務，明知違背法令，
直接或間接圖自己或其他私人不法利益，因而獲得利益者，處五
年以上有期徒刑，得併科新台幣三千萬元以下罰金」，修正為結
果犯，構成要件與修正前已有不同，即以對於主管或監督之事務
，明知違背法令，直接或間接圖自己或其他私人不法利益，因而
獲得不法利益為構成要件，則被告之行為是否具備現行法規定之
構成要件，自應詳加審酌，如認其所為，按諸現行法之規定仍應
成立犯罪，始依刑法第二條第一項規定就裁判時法與行為時法或
中間時法比較適用之。原判決事實一之(一)至(五)，認定甲○○或與
乙○○，或與丙○○共同對於主管之事務直接圖利立昌工程顧問
有限公司（下稱立昌公司）及原判決事實欄所載之業者林平等人
；理由固說明：甲○○、乙○○連續不法圖利立昌公司及申請土
地使用變更編定之業者，使立昌公司獲有共計新台幣（下同）二
千五百十萬元之利益，對於主管或非主管之事務，均「明知違背
法令」，直接或利用職權機會、身分「圖其他私人不法利益」，
「因而獲得利益」等要件，均該當於行為時、中間時及裁判時貪
污治罪條例第六條第一項第四款、第五款之構成要件。經比較新
舊法後，應適用最有利被告之行為時之法律處斷（八十五年十月
二十三日修正公布前即八十一年七月十七日修正之貪污治罪條例
）等語（見原判決正本第四五頁）；又謂：「甲○○，竟利用核
稿之機會，對於主管之事務直接圖利予立昌公司（按：日富公司
部分林平已先交付委辦費用四百萬元，何茂昌部分已給付一百五
十萬元，此另詳述於後，至雖有圖利業者，惟因土地編定變更尚
未通過，並未獲有利益）之犯意甚明」等語（見原判決正本第二
二頁至二三頁理由(五)）」。似認上訴人等犯罪之結果，已圖得立
昌公司之不法利益，而適用修正前之行為時法論處上訴人等罪刑
。惟原判決理由又謂：「甲○○利用核稿之機會，對於主管之事
務各直接圖利立昌公司四百萬元、一百五十萬元、四百萬元、五
百六十萬元及一千多萬元之利益究係如何憑以計算而得？辦到什
麼程度，值得給付多少款項？經本院（原審）分函中華民國都市
計畫學會、中華民國建築師公會全國聯合會、台灣省環境工程技
師公會鑑定，均無法提出具體客觀之代辦費用為何，有上開機構
回函可憑，從辦理上述五件案件以觀，並無法依一定之比例或公
式計算，均係業者與甲○○間之默契或主觀認定問題，本案中，
業者亦僅止（祇）供明全部代辦費用多少及到目前為止共給付多
少金額，尚無從得知上開利益究係如何憑以『計算』而得，『縱
可得知，亦無任何法律上之實益可言』，併予敘明」等語（見原
判決正本第四一頁）；復謂：「證人即天開工程設計有限公司王
佑仁及裕發工程顧問有限公司方迺中亦於原審到庭證述：工程顧
問公司代辦有關土地開發事宜，目前並無一定之計價標準，相關
業者通常以每坪三千元至五千元之價格計費等情。除甲○○前述
計算方式外，如以證人所稱之每坪三千元計算，以林平委託辦理
變更之土地面積共14495平方公尺為例（每一平方公尺等於約0.3
025坪），換算總價為一千三百餘萬元（即14495平方公尺×0.30
25＝13,154,212元），而本件由陳宏文居中介紹之委辦費用，議
定之初，原委託費用開價為一千萬元，嗣再降為八百萬元，業據
林平、曾文祥及陳宏文供述在卷，是其委辦費用尚非顯然過高。
況且受託代辦之費用亦因土地坪數、大小、申請程序之繁簡而各
不相同，則甲○○收受委辦費用至多僅足認係『商業行為』」等
語（見原判決正本第四三頁）；似又認甲○○為立昌公司收取之
上開費用，僅屬「委託代辦之費用」之商業行為。則立昌公司究
竟是否獲得不法利益？又不法利益究竟若干？原判決事實之認定
及理由之說明，相互矛盾。且依原判決認定之事實及卷內資料，
甲○○為立昌公司之實際負責人，親自出面與業者洽談委託代辦
事宜，業者亦知情甲○○之職務及身分，甲○○、乙○○並向業
者惟泰建設股份有限公司（下稱惟泰公司）歐陽偉鑫承諾必可獲
准同意變更用地之編定，立昌公司之經理陳妙玲復均依其指示處
理立昌公司之業務，而立昌公司復與業者林平等人約定並據而向
業者收取高額費用等情；如果屬實，立昌公司之上開不法利益能
否謂與甲○○完全無關？而業者林平等人交付之費用與甲○○等
違背職務之行為能否謂均無對價關係，而非變相之賄款？凡此，
均關涉甲○○、乙○○及丙○○依裁判時法是否成立對於主管或
非主管事務圖利罪嫌及甲○○等究竟應成立如何之犯罪，自應詳
加審究，原判決未予究明釐清，既認立昌公司收取之費用係不法
利益，又謂係收取代辦費用之商業行為，並遽認上開立昌公司收
取之費用與上訴人之職務並無對價關係，判決即有理由矛盾之違
法，復有調查職責未盡之違誤。（二）科刑判決書記載之犯罪事
實，為論罪科刑適用法律之基礎，故凡於適用法令有關之事項，
必須詳加認定並明確記載，然後於理由內敘明犯罪事實所憑之證
據及其認定之理由，使事實與理由互相一致，方為合法。原判決
事實欄二之(三)認定乙○○對於非其主管之申請案件，利用機會為
立昌公司及業者惟泰公司歐陽偉鑫之不法利益，知悉旭星公司尚
未歇業，為免台北縣政府相關單位之會勘人員發覺，竟於會勘日
期前，親赴現場及惟泰公司，指示申請人歐陽偉鑫及王茄樹，將
現場旭星公司旗幟、靠大門之招牌拆除，並將廠內所有物品及沙
發搬離，且連同電源亦予剪斷，佯裝成已歇業停工之狀態，乙○
○並電知甲○○上情（見原判決第九頁）；理由說明係依據甲○
○偵查中指稱：「該對話聲音很像乙○○」，及同案被告歐陽偉
鑫所指：「乙○○於會勘前確曾至聯藝公司上址，並指示伊將現
場物品搬離」，縱不以該監聽譯文為證據，亦足認定其罪責」等
語（見原判決正本第二六頁至第二七頁），據為不利甲○○及乙
○○之認定。惟甲○○於偵查中之上開陳述，似未明確供稱通話
對象係乙○○，而歐陽偉鑫之陳述，似僅能證明乙○○曾至現場
指示伊搬離現場物品；則原判決若排除上開監聽譯文，原判決事
實認定是否失其所據？原判決就此部分之事實認定，未說明其所
憑之確實證據，自有理由不備之違法。（三）乙○○辯稱原判決
事實欄二、(三)所列之鶯歌鎮土地並非其轄區，八十二年七月三十
一日伊並未到場會勘；而原判決事實認定乙○○到場會勘，並據
為不利乙○○之認定。惟原判決理由就上開事實，未說明其所憑
之證據及認定之理由，判決已有理由不備之違誤。又依卷內資料
，雖歐陽偉鑫曾指稱乙○○有到場會勘，惟當日一同到場會勘之
證人葉文和及陳妙玲，似均未證稱乙○○當日有到場會勘（見訴
字卷(一)第一八八頁、卷(二)第一一三頁至第一一四頁），且依卷附
當日之會勘紀錄，似亦無乙○○之簽名？實情究竟為何？原審未
根究明白，率為判決，亦有調查職責未盡之違法。（四）科刑判
決所認定之事實，與所採之證據不相適合，即屬證據上理由矛盾
，其判決當然違背法令。原判決事實欄二、(三)認定甲○○、乙○
○及歐陽偉鑫刻意隱瞞旭星公司設廠之事實，於會勘時僅指引會
勘人員進入業已歇業之聯藝公司勘查，並未再赴旭星公司廠址會
勘，當場會勘之公務員因此以為上開土地僅有聯藝公司，而記載
於會勘紀錄上等情（原判決第九頁）。理由欄先謂：「證人陳漢
欽（即樹林地政事務所地用課技士）偵查中指稱：『會勘時，雖
未注意旭星公司有無營業，惟於指界時，看到旭星公司燈火通明
，應係營業中』，證人黃世彰（即環保局職員）亦證稱：『會勘
時旁邊有住家，可能係該公司員工在使用，故旭星公司應有在營
運』等語，亦足證旭星公司確仍在營業」等語（見原判決正本第
二六頁）；其後理由又謂：「會勘人員因而在未查知尚有其他工
廠之情況下，以為並無其他公司存在」等語（原判決正本第二六
頁）。則會勘人員陳漢欽、黃世彰二人當日究竟有無發現旭星公
司仍在營運？原判決之認定是否與上開證人之證詞相符？原判決
未予釐清即予採取，有證據上理由矛盾之違法。（五）刑法修正
前之連續犯係指連續數行為而犯同一之罪名者而言，故若無數行
為，即無連續犯可言。原判決事實欄二之(三)部分認定：「丙○○
乃依甲○○指示，在上揭業經核定決行之同意變更作非工業使用
之函稿說明四之末，擅自變造增載……，其於變造上開公文書後
，未經陳送課長、視導、單位主管再次核示，即於同月二十七日
交付繕寫打字，且將原稿『工業課收文第9262號』變造為『9264
號』」等情。倘若屬實；則丙○○似僅有一次行使變造公文書之
行為。惟原判決理由竟說明，丙○○與甲○○共同行使變造公文
書部分，均係基於概括犯意而為，亦為連續犯（見原判決正本第
四七頁理由八）；其適用法則難謂適當。以上或為上訴意旨所指
摘，或為本院得依職權調查之事項，應認原判決仍有撤銷發回更
審之原因。另原判決其他與前揭撤銷部分有裁判上一罪關係部分
及敘明不另為無罪諭知部分，檢察官起訴指與科刑部分有裁判上
一罪關係，基於審判不可分原則，應一併發回。另併辦部分，亦
應注意及之。
據上論結，應依刑事訴訟法第三百九十七條、第四百零一條，判
決如主文。
中　　華　　民　　國　九十六　年　　八  　月 　 一    日
                      最高法院刑事第十一庭
                          審判長法官  林　永　茂
                                法官  洪　文　章
                                法官  蘇　振　堂
                                法官  蕭　仰　歸
                                法官  何　菁　莪
      本件正本證明與原本無異
                                      書  記  官
中　　華　　民　　國　九十六　年　　八　　月    三    日
                                                    Ｍ
